ACORDAO-COMPLETO-2450095

ACÓRDÃO 55/2021 ATA 1/2021 - PLENÁRIO

VISTOS, relatados e discutidos estes autos de representação da Secretaria de Controle Externo da Educação (SecexEducação) acerca de irregularidades na aplicação de recursos provenientes de precatórios do Fundo de Manutenção e Desenvolvimento do Ensino Fundamental e de Valorização do Magistério (Fundef) , pelo Município de Salgueiro/PE, contrariando entendimentos firmados por este Tribunal em processos que deliberaram sobre a natureza desses recursos e sua possível utilização;
ACORDAM os Ministros do Tribunal de Contas da União, reunidos em sessão do Plenário, ante as razões expostas pelo relator:
9.1. com fulcro no art. 276, caput, do Regimento Interno/TCU, referendar a medida cautelar adotada pelo relator por meio do despacho contido na peça 198 destes autos, transcrito no Relatório que precede este acórdão, bem como as medidas acessórias previstas naquele despacho; 
9.2. encaminhar cópia desta deliberação a Clebel de Souza Cordeiro, ao Sindicato dos Servidores Municipais do Município de Salgueiro/PE e ao Município de Salgueiro/PE.

Referendo de medida cautelar deferida em processo de representação acerca de irregularidades na aplicação de recursos provenientes de precatórios do Fundef.

Município de Salgueiro/PE.

3. Interessados/Responsáveis:
3.1. Responsável: Clebel de Souza Cordeiro (XXX.804.125-XX).

Ana Arraes (Presidente).

13.1. Ministros presentes: Ana Arraes (Presidente), Walton Alencar Rodrigues (Relator), Benjamin Zymler, Augusto Nardes, Aroldo Cedraz, Raimundo Carreiro, Bruno Dantas e Jorge Oliveira.
13.2. Ministra que alegou impedimento na Sessão: Ana Arraes (Presidente).
13.3. Ministro-Substituto convocado: Marcos Bemquerer Costa.
13.4. Ministro-Substituto presente: André Luís de Carvalho.

WALTON ALENCAR RODRIGUES

Adoto como relatório o despacho que fundamentou a concessão da medida cautelar ora em apreciação (peça 198) :
"Trata-se de representação da Secretaria de Controle Externo da Educação (SecexEducação) acerca de irregularidades na aplicação de recursos provenientes de precatórios do Fundo de Manutenção e Desenvolvimento do Ensino Fundamental e de Valorização do Magistério (Fundef) , pelo Município de Salgueiro/PE, contrariando entendimentos firmados por este Tribunal em processos que deliberaram sobre a natureza desses recursos e sua possível utilização (peça 1) .
Por meio dos vários Acórdãos que trataram do tema, esta Corte de Contas deixou assente que os recursos oriundos dos precatórios do Fundef:
são de competência fiscalizatória do TCU concorrentemente com os demais Tribunais de Contas Estaduais ou Municipais (item 9.2.1 do Acórdão 1824/2017 c/c item 9.2.1.1 do Acórdão 1962/2017-TCU-Plenário) ;
devem ser utilizados exclusivamente em ações consideradas como manutenção e desenvolvimento do ensino para a educação básica pública (item 9.2.2.2 do Acórdão 1824/2017-TCU-Plenário) ; e
não podem ser utilizados para pagamentos de rateios, abonos indenizatórios, passivos trabalhistas ou previdenciários, remunerações ordinárias, ou de outras denominações de mesma natureza, aos profissionais da educação (item 9.2.1 do 2866/2018-TCU-Plenário) .
Não obstante isso, conforme postagem no Blog "Ponto de Vista", em 21/5/2020, o juízo da comarca de Salgueiro/PE autorizou o Município a ratear 60% dos precatórios do Fundef, no montante de cerca de R$ 9 milhões, entre os professores da rede municipal (peça 3) .
A notícia foi corroborada por Nota postada no sítio do Município de Salgueiro/PE, esclarecendo que, em 16/07/2020, todos os professores ativos receberam os valores em conta bancária, totalizando o montante líquido de R$ 4.510.038,94, restando apenas o pagamento aos aposentados, pensionistas e exonerados, cuja sistemática de pagamento difere do procedimento comum, necessitando de prazo maior para ser concluída. 
Além disso, o sítio informou que o Município recebeu dois mandados de intimação, decorrentes de processos judiciais que tramitam na 2ª Vara da Comarca de Salgueiro/PE, contendo decisão proferida por Juiz da respectiva Vara que determinou a reserva da quota parte dos recursos a serem destinados a professores contratados que laboraram no período compreendido entre os anos de 2001 a 2006.
Ante o teor das informações indicando utilização dos precatórios do Fundef para pagamentos de rateios aos profissionais da educação e estando configurados indícios dos requisitos do 'fumus boni iuris' e do 'periculum in mora', alinhei-me à proposta da SecexEducação e determinei a oitiva prévia do Município de Salgueiro/PE, com base no art. 276, § 2º, do RI/TCU, para se manifestar quanto ao iminente rateio de aproximadamente R$ 4,5 milhões, recebidos pelo Município a título de precatórios do Fundef, com os inativos da área de educação, bem como sobre os cerca de R$ 4,5 milhões que já foram distribuídos para os profissionais ativos, em afronta ao entendimento firmado pelo TCU por meio dos Acórdãos 1.962/2017 e 2.866/2018, ambos do Plenário.
Determinei ainda fosse o Município diligenciado para que encaminhasse informações e respectivos documentos comprobatórios acerca do i) total já pago aos professores; ii) montante pendente de distribuição; iii) fundamentação jurídica e/ou legal utilizada para amparar a decisão do município de ratear os recursos entre os professores, incluindo cópia da decisão judicial, lei municipal e decreto municipal mencionados nas notícias relatadas; iv) relação dos pagamentos efetuados, acompanhada de nota de empenho, ordem bancária, extratos, bem como nome, CPF, cargo exercido, lotação e valor pago a cada beneficiário.
No documento único apresentado pelo Município de Salgueiro/PE em resposta à oitiva e diligência, esclareceu-se que o então prefeito Clebel de Souza Cordeiro encaminhou à Câmara de Vereadores o Projeto de Lei 23 (peça 31) , em 17/10/2019, dispondo sobre a aplicação de recursos de precatório judicial do Fundef, que seriam recebidos da União pelo Município de Salgueiro/PE. 
Em seu art. 3º, a lei municipal previu que, dos valores pagos pela União a título de complementação do Fundef por meio de precatório judicial, 60% serão destinados para o pagamento dos profissionais do magistério no exercício de suas funções no período a que se refere o processo judicial que culminou no precatório.
Havia ainda, no projeto de lei, o art. 8º, suprimido pela Poder Legislativo Municipal, cujo teor era o seguinte:
Artigo 8º - Tendo em vista as divergências de entendimentos existentes no âmbito dos Poderes Legislativo e Judiciário, bem como dos Tribunais de Contas e Ministério Público, esta lei apenas terá validade caso a Justiça Federal se pronuncie expressamente pela possiblidade de tal rateio dos 60% com os profissionais do magistério, sendo que, caso não haja tal "validação judicial", esta lei não terá nenhuma validade. (grifei) 
O Município alegou que, em razão da supressão do artigo, o prefeito Clebel de Souza Cordeiro se recusou a sancionar o projeto de lei aprovado pela Câmara Municipal, o qual foi posteriormente transformado na Lei Municipal 2218/2019, tendo em vista sua promulgação pelo legislativo municipal (peça 30) .
Esclareceu que, diante do contexto, o alcaide não cumpriu com o rateio estipulado na lei, o que fez com que o Sindicato dos Servidores Públicos Municipais ingressasse com a ação judicial 0002001-86.2019.8.17.3220, perante a 1ª Vara da Comarca de Salgueiro/PE, peças 32-34, em desfavor do Município de Salgueiro/PE, requerendo o cumprimento do normativo municipal.
Após o trânsito em julgado da decisão judicial, em 16/6/2020, que contou com pareceres favoráveis do MPE/PE e MPF, o Município procedeu ao pagamento do rateio de 60% do precatório do Fundef aos profissionais do magistério. Declarou ter pago o montante de R$ 7.727.507,24, conforme comprovantes às peças 35 a 191.
Requereu o arquivamento desta representação, tendo em vista que o procedimento realizado pelo Município de Salgueiro/PE decorreu de cumprimento de decisão judicial transitada em julgado.
II
Passo a avaliar as respostas à oitiva e à diligência.
Inicialmente, ainda que não esteja entre as atribuições do TCU questionar a validade da Lei Municipal 2218/2019, a regulamentação dos recursos de precatórios do Fundef, considerada a sua origem federal e o impacto em diversos entes federativos, somente poderia ser realizada mediante lei federal, como é o caso da Lei 11.494/2007, que regulamenta o Fundo de Manutenção e Desenvolvimento da Educação Básica e de Valorização de Profissionais da Educação (Fundeb) , que sucedeu o Fundef. 
Portanto, não poderia o prefeito ter iniciado projeto de lei que tivesse tal intuito, tampouco o projeto poderia tramitar no legislativo municipal.
Além disso, a proposta apresentada pelo alcaide, ainda que tenha sido aprovada pelo legislativo municipal, aparentemente teve por objetivo exclusivamente dar impressão de legalidade para algo que já havia sido rechaçado por instituições federais, dentre elas o TCU e o MPF.
Não restou esclarecido, ainda, por qual motivo Clebel de Souza Cordeiro, na condição de representante do Município de Salgueiro/PE, em resposta à oitiva, declarou que não sancionou o aludido projeto de lei indicando discordar do disposto no normativo, porém, não o vetou por inteiro, apenas deixou de se pronunciar, tendo ocorrido a sua sanção tácita, ou seja, a sua concordância tácita, suficiente para a lei fosse promulgada pelo legislativo municipal.
Ante esse sucinto raciocínio, a respeito da Lei Municipal 2218/2019, cabe, desde já, dar ciência dos fatos ao Procurador-Geral da República para que avalie a necessidade de ajuizar Arguição de Descumprimento de Preceito Fundamental (ADPF) em face do aludido normativo.
Quanto à ação 0002001-86.2019.8.17.3220 (peças 32-34) , trata-se de procedimento de jurisdição voluntária, instrumento que não define direito, é hábil apenas à integração de vontades, conforme arts. 719 a 770 do Código de Processo Civil (CPC) .
Nesse tipo de procedimento, não há coisa julgada material, uma vez que não se trata, efetivamente, de jurisdição, já que não existe lide e que a sentença é dotada apenas de conteúdo declaratório.
Segundo Leonardo Greco[footnoteRef:2], "a chamada jurisdição voluntária abrange todos os procedimentos judiciais que se caracterizam pela ausência de litigiosidade e pela inexistência de partes com interesses antagônicos".  Além disso, "os únicos interessados no provimento jurisdicional pleiteado em comum são os próprios requerentes ou é o próprio requerente, (...) " e, "embora haja outros interessados, que venham a ser destinatários do provimento jurisdicional, não é possível ou previsível que esse provimento venha causar qualquer prejuízo aos interesses, como nas notificações ou nas retificações de registros públicos". Menciona ainda que "lei instituiu os procedimentos de jurisdição voluntária, como atividade assistencial do Estado que põe os seus órgãos jurisdicionais à disposição dos cidadãos para autorizar, aprovar, homologar, documentar ou comunicar atos da vida privada, tutelando por meio de um sujeito independe e imparcial interesses privados, independentemente da existência de litígio".  [2:  WAMBIER, Teresa Arruda Alvim (Coord.) et al. Breves comentários ao novo Código de Processo Civil. 2. ed. São Paulo: Revista dos Tribunais, 2016.] 
Porém, o cumprimento da Lei Municipal 2.218/2019, declarado como objeto da ação 0002001-86.2019.8.17.3220, envolve interesse público federal, já que os recursos de precatórios do Fundef são federais e sua destinação está vinculada ao estabelecido em lei federal, sendo que aplicação diversa da prevista, com a distribuição a determinados servidores ativos e inativos, sem observância ao interesse público e completamente descolada dos objetivos das instituições educacionais e das metas do Plano Nacional de Educação, é passível de causar enorme prejuízo à sociedade, beneficiária direta dos serviços públicos de educação prestados pelo município.
Ademais, além dos requerentes da ação, há outros interessados envolvidos no provimento dado ao procedimento de jurisdição voluntária movido, os quais foram prejudicados, em razão de tais pagamentos não contribuírem, de forma sustentável, para a valorização do magistério, tampouco para o atingimento dos objetivos das instituições de ensino, representando, apenas, o favorecimento pessoal momentâneo de alguns profissionais, em detrimento do ensino básico público daquela municipalidade.
Na petição inicial, o Sindicato dos Servidores Públicos Municipais defendeu a necessidade da jurisdição voluntária para aplicação da Lei Municipal 2.218/2019,  tendo em vista que o diploma legal decorreu de iniciativa do próprio poder executivo do Município; o já mencionado art. 8º que condicionava a validade da lei a pronunciamento favorável da justiça federal foi suprimido; e que, portanto, não havia conflito de interesses entre as partes, uma vez que as vontades eram convergentes, sendo necessária apenas intervenção do Poder Judiciário para que o acordo de vontades produzisse os efeitos almejados.
Em seus pedidos, o sindicado solicitou:
"1. Que seja citado o Município de Salgueiro /PE, na pessoa de seus representantes legais, para querendo apresentar manifestação os termos do presente procedimento; 
2. Seja procedida a intimação do Ministério Público, nos termos do art. 721 c/c art. 178, inciso I, do CPC; 
3. Que seja o Município interessado oficiado para fazer juntar aos Autos, relação de todos os profissionais do magistério da educação básica em efetivo exercício no período de 2001 à 31.12.2006, com suas respectivas remunerações; (...) "
Como se vê, no pleito do requerente, não houve solicitação para que o judiciário reconhecesse o direito de os professores receberem o rateio dos recursos advindos dos precatórios do Fundef, ou para que o Município cumprisse o disposto na Lei municipal 2218/2019 ou mesmo para que fossem determinados os aludidos pagamentos. Isso, porque não havia discordância, o executivo e o legislativo municipal estavam alinhados na decisão de efetuar o rateio dos precatórios do Fundef aos professores e buscavam tão somente uma espécie de chancela do poder judiciário. 
Na sentença, o juiz proferiu a seguinte autorização:
"Trata-se de PROCEDIMENTO DE JURISIDIÇÃO VOLUNTÁRIA PARA CUMPRIMENTO DA LEI MUNICIPAL Nº 2.218/2019, tendo como autor o SINDICATO DOS SERVIDORES PÚBLICOS MUNICIPAIS DE SALGUEIRO, 
 (...) 
Insta acentuar que no procedimento especial de jurisdição voluntária o juiz não fica limitado à legalidade estrita, podendo abandonar o excesso de formalismo e atentar à finalidade social da norma, aplicando em cada caso a solução que entender mais conveniente e oportuna.
 (...) 
Na esteira desse raciocínio, não vislumbro óbice ao atendimento da pretensão da parte autora. Todavia, não há que se falar em cumprimento forçado ou bloqueio de valores, conforme postulado pela parte requerente; pois estamos diante de um procedimento de jurisdição voluntária. 
 (...) 
Sem condenação em custas e honorários, ante a inexistência de pretensão resistida.
 (...) 
Em face do exposto, com amparo no art. 487, I do CPC, acolho a pretensão da parte autora para autorizar o Município de Salgueiro-PE a destinar aos profissionais de magistério que exerceram suas funções na educação básica, de pelo menos 60% dos valores pagos pela União aos Municípios a título de precatórios do Fundo de Manutenção e Desenvolvimento do Ensino Fundamental e de Valorização do Magistério (FUNDEF) , conforme disposto no art. 22 da Lei 11.464, de 20 de junho de 2007, levando em conta o grau de qualificação de cada profissional e a quantidade de horas trabalhadas."
Como se vê, a decisão judicial, embora não houvesse pedido nesse sentido, autorizou o Município a ratear o recurso entre os profissionais do magistério. 
Contrariamente ao alegado na resposta à oitiva, a sentença não possui caráter cogente e evidencia que a determinação para o rateio e pagamento aos professores dos recursos de precatório do Fundef recebidos por Salgueiro /PE se deu por ato discricionário do prefeito.
No caso em tela, resta claro o uso equivocado do procedimento de jurisdição voluntária para amparar ato do poder executivo. A decisão advinda dessa ação não se presta a amparar ou fundamentar o ato que determinou o rateio dos precatórios do Fundef entre professores do município. 
Ressalto ainda que, diferentemente do apontado nos esclarecimentos acostados aos autos em resposta à oitiva (peça 26, p. 3) , o Ministério Público Federal não apresentou parecer favorável ao rateio no âmbito da ação 0002001-86.2019.8.17.3220, apenas declarou, por meio do documento PRM-SGO-PE-00001011/2020, de 11/3/2020, não ter interesse em intervir no feito (peça 33, p. 24 a 25) .
Dessa forma, os documentos encaminhados evidenciam que todo procedimento adotado pelo Município de Salgueiro/PE, desde a apresentação do projeto de lei 23/2019, de autoria do respectivo prefeito, passando por sua aprovação pela Câmara Municipal e pela atuação do Município no Processo 0002001-86.2019.8.17.3220, culminando com o rateio de recursos dos precatórios do Fundef, teve por objetivo driblar decisões judiciais e dos Tribunais de Contas, em especial, do TCU, que consideram irregular a realização de rateio com recursos dos precatórios do Fundef, conforme Acórdão 1518/2018-TCU-Plenário (Relator E. Ministro-substituto Augusto Sherman) , e 2.866/2018, 2.553/2019 e 2.820/2020, todos do Plenário e de minha relatoria, dentre outros.
Haja vista o interesse econômico por parte do poder público federal no Processo 0002001-86.2019.8.17.3220, uma vez que o "cumprimento da Lei Municipal 2.218/2019" envolve a irregular distribuição de recursos públicos federais, o art. 5º, parágrafo único, da Lei 9.469/1997[footnoteRef:3] autoriza a intervenção da União no processo, independentemente da demonstração de interesse jurídico, para esclarecer questões de fato e de direito, podendo juntar documentos e memoriais reputados úteis ao exame da matéria e, se for o caso, recorrer, hipótese em que, para fins de deslocamento de competência, será considerada parte. [3: Art. 5º. (...) Parágrafo único. As pessoas jurídicas de direito público poderão, nas causas cuja decisão possa ter reflexos, ainda que indiretos, de natureza econômica, intervir, independentemente da demonstração de interesse jurídico, para esclarecer questões de fato e de direito, podendo juntar documentos e memoriais reputados úteis ao exame da matéria e, se for o caso, recorrer, hipótese em que, para fins de deslocamento de competência, serão consideradas partes.] 
O Código de Processo Civil (CPC) , por sua vez, prevê, em seu art. 45, que tramitando processo perante outro juízo, os autos serão remetidos ao juízo federal competente se nele intervier a União, na qualidade de parte ou de terceiro interveniente.
É o caso, portanto, de encaminhar, desde logo, cópia deste despacho e da instrução da unidade técnica, peça 196, à Advocacia Geral da União (AGU) , para que, a seu juízo, adote as providências necessárias, em especial no que se refere à intervenção de que tratam os arts. 5º, parágrafo único, da Lei 9.469/1997 e 45 do CPC, no procedimento de jurisdição voluntária 0002001-86.2019.8.17.3220.
III
Por todo o exposto, uma vez que o rateio dos recursos advindos de precatórios do Fundef recebidos pelo Município de Salgueiro-PE entre os professores contraria o disposto nas leis 11.494/2007, art. 22, caput; e 9.424/1996, art. 7º; bem como nos itens 9.2.2.2 e 9.2.3 do Acórdão 1824/2017-TCU-Plenário e 9.2.1 do Acórdão 2866/2018-TCU-Plenário, e que a decisão judicial no âmbito da ação 0002001-86.2019.8.17.3220 não tem caráter cogente, restou confirmado o fumus boni iuris para a adoção da medida cautelar proposta pela SecexEducação. 
Tendo em vista que, conforme extrato bancário, peça 35, foi previsto o pagamento aos professores do montante de R$ 9.286.625,99, dos quais, somente R$ 7.760.979,87 foi efetivamente transferido, restando a ser rateado o valor de R$ 1.525.646,12, está também presente o periculum in mora, não havendo qualquer outro fato ou documento que configure o perigo da demora ao reverso.
Por conseguinte, alinho-me à proposta da unidade técnica e determino cautelarmente, nos termos do art. 276, caput, do RI/TCU c/c art. 4º, inciso II, da Resolução-TCU 315/2020, ao Município de Salgueiro/PE que suspenda, até ulterior deliberação desta Corte de Contas, a utilização de recursos dos precatórios do Fundo de Manutenção e Valorização dos Profissionais do Ensino Fundamental (Fundef) para pagamentos de rateios, de abonos indenizatórios, ou de outras denominações de mesma natureza, aos profissionais da educação, ativos e inativos, em respeito ao entendimento firmado por este Tribunal nos itens 9.2.2.2 e 9.2.3 do Acórdão 1824/2017-TCU-Plenário, item 9.2.1.2 do Acórdão 1962/2017-TCU-Plenário e item 9.2.1 do Acórdão 2866/2018-TCU-Plenário, todos de minha relatoria.
Deixo de acolher a proposta de imediata conversão destes autos em tomada de contas especial, em razão de julgar necessária a prévia audiência do Prefeito Clebel de Souza Cordeiro, a fim de melhor delimitar sua responsabilidade, para que, no prazo de 15 (quinze) dias, com arrimo no art. 250, inciso IV, do RI/TCU, apresente razões de justificativa para as seguintes irregularidades:
haver autorizado a utilização de recursos dos precatórios do Fundef para pagamentos de rateios, abonos indenizatórios, ou de outras denominações de mesma natureza, aos profissionais da educação, ativos e inativos, a despeito de não serem despesas com manutenção e desenvolvimento do ensino (MDE) , mas apenas favorecimento pessoal de profissionais em detrimento dos objetivos básicos das instituições de ensino e das metas do Plano Nacional de Educação, em afronta aos entendimentos firmados pelo TCU quanto à impossibilidade de tal destinação, e ainda que a decisão judicial no âmbito da ação 0002001-86.2019.8.17.3220 não tenha caráter cogente;
haver acordado com o Sindicato dos Servidores Municipais a destinação de 60% dos recursos dos precatórios do Fundef ao pagamento de profissionais da educação, conforme evidencia o Projeto de Lei 23/2019, de sua autoria, enviado à Câmara Municipal de Salgueiro/PE, com sua posterior sanção, de forma tácita, bem como seu pronunciamento nos autos da Ação 0002001-86.2019.8.17.3220, declarando, na condição de representante do Município de Salgueiro/PE, que i) ainda não havia recebido a verba oriunda do FUNDEF e, portanto, não tinha como repassar nenhum valor; i) pretendia realizar todos os repasses em cumprimento da lei enviada ano passado justamente pelo atual gestor.
Determino ainda a oitiva do Sindicato dos Servidores Municipais do Município de Salgueiro/PE para que, na condição de substituto processual dos profissionais que foram irregularmente beneficiados com os recursos dos precatórios do Fundef rateados, se pronuncie acerca das irregularidades supramencionadas, nos termos do art. 250, inciso V, do RI/TCU.
Anuo à proposta de diligenciar, com fundamento no art. 157 do RI/TCU, o Município de Salgueiro/PE, para que, no prazo de trinta dias, sob pena de aplicação de multa, nos termos do caput do art. 58 da Lei 8.443/1992, c/c o art. 268, inciso IV, do RI/TCU, encaminhe cópias dos extratos bancários da conta no Banco do Brasil, Agência 870-2, C/C 15097-5, dos meses de Setembro/2020 até, ao menos, a data de ciência deste despacho, bem como, apresente outros documentos/informações que entenda pertinentes para justificarem eventual continuidade do rateio dos recursos do Fundef aos profissionais da área de educação do município após agosto de 2020.
Determino ainda o envio de cópia deste despacho e da instrução, peça 196: 
ao Procurador-Geral da República para que avalie a conveniência e oportunidade de ajuizar Arguição de Descumprimento de Preceito Fundamental (ADPF) em face da Lei Municipal 2218/2019; 
à AGU, para que, a seu juízo, adote as providências necessárias, em especial no que se refere à intervenção de que tratam os arts. 5º, parágrafo único, da Lei 9.469/1997 e 45 do CPC, no procedimento de jurisdição voluntária 0002001-86.2019.8.17.3220, tendo em vista os reflexos da decisão proferida naqueles autos sobre recursos públicos federias e eventual necessidade de a ação vir a tramitar no juízo federal.
 À SecexEducação, para providências."

não há

Não atuou.

REPRESENTAÇÃO. IRREGULARIDADES NA APLICAÇÃO DE RECURSOS DE PRECATÓRIOS DO FUNDEF RECEBIDOS PELO MUNICÍPIO DE SALGUEIRO/PE. ADOÇÃO DE MEDIDA CAUTELAR. AUDIÊNCIA, OITIVA E DILIGÊNCIA. ENCAMINHAMENTOS AO PGR E À AGU.

REPRESENTAÇÃO (REPR)

Secretaria de Controle Externo da Educação (SecexEducação).

Trata-se de representação da Secretaria de Controle Externo da Educação (SecexEducação) acerca de irregularidades na aplicação de recursos provenientes de precatórios do Fundo de Manutenção e Desenvolvimento do Ensino Fundamental e de Valorização do Magistério (Fundef) , pelo Município de Salgueiro/PE, contrariando entendimentos firmados por este Tribunal em processos que deliberaram sobre a natureza desses recursos e sua possível utilização.
Em síntese, o representante questiona a atuação do prefeito de Salgueiro/PE, ao autorizar o Município a ratear 60% dos precatórios do Fundef, no montante de cerca de R$ 9 milhões, entre os professores da rede municipal.
Nota postada no sítio do Município de Salgueiro/PE, esclareceu que, em 16/07/2020, todos os professores ativos da rede pública municipal receberam os valores em conta bancária, totalizando o montante líquido de R$ 4.510.038,94, restando apenas o pagamento aos aposentados, pensionistas e exonerados, cuja sistemática de pagamento difere do procedimento comum, necessitando de prazo maior para ser concluída.
Ante o teor das informações indicando utilização dos precatórios do Fundef para pagamentos de rateios aos profissionais da educação e estando configurados indícios dos requisitos do fumus boni iuris e do periculum in mora, foi realizada a oitiva prévia do município, com base no art. 276, § 2º, do RI/TCU, para se manifestar quanto ao iminente rateio de aproximadamente R$ 4,5 milhões, recebidos a título de precatórios do Fundef, com os inativos da área de educação, bem como sobre os cerca de R$ 4,5 milhões que já foram distribuídos para os profissionais ativos, em afronta ao entendimento firmado pelo TCU por meio dos Acórdãos 1.962/2017 e 2.866/2018, ambos do Plenário.
Realizou-se ainda diligência ao ente federado para que encaminhasse informações e respectivos documentos comprobatórios acerca do total já pago aos professores; do montante pendente de distribuição e da fundamentação jurídica e/ou legal utilizada para amparar a decisão do município de ratear os recursos entre os professores, entre outras informações.
Conforme extrato bancário acostado à peça 35, foi previsto o pagamento aos professores do montante de R$ 9.286.625,99, dos quais, somente R$ 7.760.979,87 foi efetivamente transferido, restando a ser rateado o valor de R$ 1.525.646,12.
Confirmados o fumus boni iuris e do periculum in mora, e ausente o perigo da demora ao reverso, a partir das razões de decidir apresentadas no despacho transcrito no relatório precedente, deferi a medida cautelar sugerida, determinando a realização de audiência do Prefeito Clebel de Souza Cordeiro, oitiva do Sindicato dos Servidores Municipais do Município de Salgueiro/PE, na condição de substituto processual dos profissionais que foram irregularmente beneficiados com os recursos dos precatórios do Fundef rateados, bem como das medidas acessórias propostas.
Ante o exposto, com fundamento no art. 276, § 1º, e 250, incisos IV e V, do RI/TCU, voto por que seja adotada a decisão que ora submeto à apreciação deste Colegiado.
TCU, Sala das Sessões Ministro Luciano Brandão Alves de Souza, em 20 de janeiro de 2021.
WALTON ALENCAR RODRIGUES 
Relator